【裁判字號】    89,上,587
【裁判日期】    900306
【裁判案由】    拆屋還地
【裁判全文】
臺灣高等法院民事判決              八十九年度上字第五八七號
      上  訴  人  甲○○
      訴訟代理人  李振林律師
      被  上訴人  乙○○      住台北縣淡水鎮○○街三七號之二
右當事人間拆屋還地事件，上訴人對於中華民國八十九年二月二十九日台灣士林地方
法院八十七年度訴字第一０六一號民事判決提起上訴，本院判決如左：
      主      文
原判決主文第一項關於命上訴人拆除地上物交還基地部分及該部分之假執行宣告，暨
訴訟費用之裁判（確定部分除外）均廢棄。
右廢棄部分，被上訴人在第一審之訴及其假執行之聲請均駁回。
第一、二審訴訟費用（確定部分除外）均由上訴人負擔。
      事      實
甲、上訴人方面：
一、聲明：
  (一)原判決主文第一項關於命上訴人拆除地上物交還基地部分及其假執行部分均廢棄
    。
  (二)右廢棄部分被上訴人在第一審之訴及其假執行之聲請均駁回。
二、陳述：除與原判決記載相同者，予以引用外，並補稱：
    坐落台北市○○區○○段燒寮小段一一九之五地號現為新安段四小段第三八六地
    號土地（下稱系爭土地）原係上訴人所有，地上房屋及車庫等地上物原係上訴人
    於民國（下同）七十五年前所建，七十八年被上訴人向原法院民事執行標購時地
    上物即已存在，而被上訴人僅買受土地，地上物仍為上訴人所有，依最高法院四
    十八年上字第一四五七號判例及新修正民法第四百二十五條之一條規定，自不得
    拆除。
三、證據：除援用立證方法外並補提出電費收據五紙、台北市稅捐處士林分處函一件
    、五十二年葉水木房捐繳納通知書、八十六年房屋稅繳款書、請求履勘現場。
乙、被上訴人方面：
  一、聲明：上訴駁回。
  二、陳述：與原判決記載相同者，補引用之。
  三、證據：援用原審立證方法。
丙、本院依職查調取原法院七十八年民執字第四五六九號拍賣抵押物執行卷及函請台
    北市稅捐處士林分處檢送系爭土地地上房屋登記資料及平面圖。
      理      由
一、被上訴人原審起訴主張：系爭土地係伊於七十八年自原法院民事執行處標購所得
    ，當時拍賣公告既載明：系爭土地僅有車庫、假山、圍牆等地上物，並無房屋，
    則系爭土地之房屋顯係上訴人嗣後加建，而上訴人即當時執行債務人於執行調查
    筆錄自陳，車庫等地上物係葉兩全所蓋，雙方並無租賃關係等情，爰民法第七百
    六十七條及買賣關係請求上訴人及原審共同被告葉兩全、葉明賜拆除土地房屋及
    其餘地上物交還土地，至依不當得利規定，請求三人給付被上訴人二百五十萬五
    千五百十九元，自八十七年七月一日交還土地日止按年給付二十五萬六千八百三
    十元之不當得利。（原審就葉兩全、葉明賜部分為被上訴人敗訴判決，未據其聲
    明不服，原審就不當得利部分僅於二十九萬八千一百九十七元及自八十七年七月
    一日起按月給付三千三百六十七元範圍為被上訴人勝訴判決，駁回其餘請求，被
    上訴人敗訴部分未據其聲明不服，上訴人敗訴部分雖曾上訴嗣又撤回上訴）
二、上訴人則以：系爭土地上原有老式四合院住宅「  代住有四戶，當時房屋稅均為
    堂兄葉水木名義徵收，上訴人於七十八年拍賣前即曾改建為現今連棟建物，被上
    訴人僅買受系爭土地，依最高法院四十八年台上字第一四五七號判例，應認買受
    土地之被上訴人有容許上訴人房屋繼續使用土地之合意，被上訴人自不得請求拆
    屋返地等語，資為抗辯。
三、被上訴人主張之事實，無非以其提出土地所有權狀、土地登記謄本、執行法院所
    核發權利移轉證明書、拍賣公告附表照片四幀為論據（見原審卷第十一頁、第二
    十七頁至第二十九頁、第四十六頁），惟查被上訴人於七十八年間向原法院執行
    處買受系爭土地時，系爭土地已存在有水泥磚砌花台、假山水池、車庫、圍牆等
    地上物，此非惟有前揭拍賣公告附表為憑，且經本院調取執行卷核閱查封筆錄無
    訛（見前揭執行卷第十八頁）。此地上物迄今尚存，亦經本院履勘現場查明無異
    ，有勘驗筆錄在卷可考（見本院卷第一二一頁、第一二三頁略圖），又系爭土地
    係原所有權人即上訴人於七十四年十月間向訴外人陳炎和借款而提供設定抵押權
    ，屆期未還，致遭陳炎和之繼承人聲請強制執行拍賣抵押物，當時抵押權登記之
    標的物雖未包括地上房屋，然其抵押權設定契約書卻記載：本抵押權包括一切地
    上物在內等語，此有執行卷所附他項權利證明書、抵押物拍賣裁定書、抵押權設
    定契約書一件附卷可憑（見執行卷第五頁至第十三頁），原審會同台北市士林地
    政事務所履勘現場時，除前揭圍牆、車庫地上物外並有部分房屋占用系爭土地，
    亦有原審勘驗筆錄及複丈成果圖各一件附卷足憑（見原審卷第六十九頁至第七十
    三頁），此部分房屋究竟是查封後始由上訴人加建者，亦或查封前即已有之建物
    ，兩造雖各執一詞，惟此未辦保存登記之建物（初係以上訴人堂兄葉水木為納稅
    名義人），經本院函請台北市稅捐處士林分處檢附其房屋稅之稅籍紀錄表及平面
    圖，核閱該稅籍紀錄表確實記載：七十五年二月二十五日申報增建，自七十三年
    十一月起更正一樓面積為：：二樓面積：：補徵七十三、七十四房屋稅等文義（
    見本院卷第八十三、八十四頁），參酌上訴人提出台北市稅捐稽徵處士林分處曾
    於七十五年一月十七日函致上訴人載明系爭房屋迄未申報設籍課徵房屋稅，請於
    文到三十日內申報房屋現值及使用情形等文義，為時相當，顯見上訴人係該管稅
    捐處查悉房屋存在後始命申報，並補徵房屋稅。（見本院卷第九十七頁）。查以
    葉水木原有名義之房屋係磚造一層平房、木窗、白灰粉刷內牆，此有前揭稅籍紀
    錄表及照片一紙在卷可佐（見本院卷第八十三頁及第一三九頁），而上訴人現今
    所有系爭建物則為二樓，水泥造補貼磁磚之建物，顯然有異（見原審卷第二十九
    頁及第八十五頁至第八十六頁間之照片），本院履勘現場時仍有上訴人指未拆除
    之四合院餘屋，並經證人徐慧中（台北市稅捐處士林分處承辦員）現場說明：該
    稅籍紀錄表附註是指七十五年申報丈量面積，當時並命補繳七十三年、七十四年
    房屋稅。房屋平面圖Ａ係原來磚造四合院拆後之餘屋，Ｂ１、Ｂ２是增建一樓的
    房屋，Ｃ１、Ｃ２是增建二樓的房屋等語，核與前揭房屋平面圖上方更正後，增
    建後之一樓、二樓面積計算式，互核相符，且兩造對該房屋平面圖Ｂ１、Ｃ２係
    葉兩全使用，Ｂ２、Ｃ２則為上訴住用部分，均無爭執（見本院卷第一二一頁、
    第一二四頁附圖），而本院命兩造以皮尺實際丈量葉兩全之屋前四‧六公尺，上
    訴人屋前平台寬十五公尺，屋側長十一‧七公尺，核與前揭房屋平面圖所測量四
    ‧六公尺（葉兩全），上訴人之屋前十五‧二公尺，屋側長十‧九公尺，約略相
    符（見本院卷第一二一頁背面及第一二三頁略圖），參酌證人葉傳芳於原審所證
    ：系爭房屋是我當年所修建，是一、二十年前我所修建迄今未有變動等語相符（
    見原審卷第一八六頁正、背面）。是系爭房屋至少於七十五年稅捐處稅藉丈量時
    即已存在，要無疑義。此外尚有上訴人提出設於系爭房屋之電力公司電費收據（
    自七十二年至七十六年）五紙附卷可佐（見本院卷第九十二頁至第九十五頁），
    且上訴人於七十五年二月二十四日將戶籍遷入系爭房屋，亦有戶籍登記謄本一件
    及門牌登記證明書一紙可考（見本院卷第九十八頁、第一○○頁），系爭房屋於
    執行法院查封土地前，即已存在，誠為信而有徵，並非如上訴人所主張係查封後
    所加建者，至當時指訴之證人林清次，係受他人委託而指封，對於查封土地當時
    ，地上是否有房屋一節，陳證已無印象。而被上訴人亦自陳：拍賣當時另知  有
    地號，不知確切的位置，沒有門牌，假山假水後方是否有系爭建物沒有印象等語
    （均見本院卷第六十七頁至第七十頁），均無法否認系爭建物於查封時已存在之
    事實。
四、查系爭建物即原審複丈成果圖所示Ａ之部分，係查封前上訴人已建造完成之房屋
    ，有如前述，至同上複丈成果圖所示Ｂ之部分，即假山水地、車庫圍牆、花台部
    分地上物於查封時即有之地上物，有查封筆錄為憑，查此等地上物，均係在封閉
    上之圍牆內供上訴人單獨一戶使用，非惟上訴人在原審陳述明確（見原審卷第一
    ○五頁）且經本院勘驗明確（見本院卷第一二三頁附圖），並有照片五紙可憑（
    本院卷第一三八、一三九頁），原審共同被告葉兩全、葉明賜均陳稱：我們另有
    門戶出入，並未使用其地上物等語（見原審卷第一○五頁），互核一致，即證人
    葉傳芳亦證述：被告與其兄之修建費用是否分別計算等語（見原審卷一五七頁）
    是上訴人在原法院執行調查時所陳：車庫、水泥磚砌花台、假山水池都是葉兩全
    所蓋，由其占用，彼此並無租賃關係等語，顯係反於事實而有所誤謬，微論上訴
    人在執行法院調查查封標的物之使用情形時所為陳述，並非訴訟上之自認，並無
    訴訟上之拘束力，上訴人既自陳其執行法院之陳述有誤，（見原審卷第九十四頁
    背面），且果與事實不符，則本院自陳不受執行法院調查筆錄之拘束。又此等車
    庫、圍牆等附屬地上物，原均毗連在上訴人所有系爭建物  圍，外觀上形成一個
    獨立完整建物區域占用系爭土地，而被上訴人在買受系爭土地時，因拍賣公告說
    明第三人占用車庫、假山水池、圍牆地上物拍定後不點交等語，買受人主觀上已
    認知此部分地上物不在拍賣範圍，查上訴人在建造系爭房屋連同附屬車庫等地上
    物時，系爭土地尚為其所有，則系爭房屋連同附屬車庫等地上物占用系爭土地，
    本非無權占用，茲系爭房屋及附屬地上物與基地既同屬一人所有，而僅其基地，
    遭法院查封拍賣，而拍賣公告後說明地上物第三人占用，拍定後不點交，並無拍
    定後新土地所有權不容認地上物之預示，則參照最高法院四十八年台上字第一四
    五七號判例，應認為土地之承買人已默然容許地上房屋及附屬地上物繼續存在。
    被上訴人請求上訴人拆除地上房屋及附屬地上物，交還土地，即於法無據。至上
    訴人在原審所陳：除建物外，原告買的就是原告的，我沒有意見，不應由我來拆
    等語（原審卷第一○五頁），並非就訴訟標的之認諾，尚難憑此為有利被上訴人
    之判決。
五、綜上所述：被上訴人基於買賣關係及所有權權能請求上訴人拆除地上房屋及附屬
    地上物交還土地，即有未合，原審就此部分為上訴人敗訴判決並為假執行之宣告
    尚有未洽，上訴論旨指摘原判決此部分不當，求予廢棄，為有理由。
六、據上論結，本件上訴為有理由，依民事訴訟法第四百五十條、第七十八條判決如
    主文。
中      華      民      國    九十      年      三      月      六      日
                                民事第十七庭
                                    審判長法  官  鄭  雅  萍
                                          法  官  黃  小  瑩
                                          法  官  吳  謀  焰
右正本係照原本作成。
如不服本判決，應於收受送達後二十日內向本院提出上訴書狀，其未表明上訴理由者
，應於提出上訴後二十日內向本院補提理由書狀（均須按他造當事人之人數附繕本）
上訴時應提出委任律師或具有律師資格之人之委任狀；委任有律師資格者，另應附具
律師及格證書及釋明委任人與受任人有民事訴訟法第四百六十六條之一第一項但書或
第二項（詳附註）所定關係之釋明文書影本。
中      華      民      國    九十      年      三      月      八      日
                                          書記官  黃  瑞  芬
附註：
民事訴訟法第四百六十六條之一（第一項、第二項）：
對於第二審判決上訴，上訴人應委任律師為訴訟代理人。但上訴人或其法定代理人具
有律師資格者，不在此限。
上訴人之配偶、三親等內之血親、二親等內之姻親，或上訴人為法人、中央或地方機
關時，其所屬專任人員具有律師資格並經法院認為適當者，亦得為第三審訴訟代理人
。


司法院資訊處製作；財團法人民間司法改革基金會備份。
